臺灣高等法院臺中分院民事判決　　　九十三年度重上更(一)字第九號
　　　上　訴　人　丁○○○
　　　複　代理人　己○○
　　　被　上訴人　戊○○
　　　被　上訴人　甲○○
　　　複　代理人　丙○○
　　　訴訟代理人　乙○○
右當事人間請求確認抵押權不存在事件，上訴人對於中華民國九十年十二月十九日臺
灣南投地方法院第一審判決（九十年度重訴字第一一七號），提起上訴，經判決後，
由最高法院發回更審，本院於九十三年七月十三日言詞辯論終結，茲判決如左：
　　　主　　　文
上訴駁回。
第二審及發回前第三審訴訟費用由上訴人負擔。
　　　事實及理由
一、本件上訴人主張：坐落南投縣南投市三塊厝一三二地號、一三○之四地號土地為
    伊所有，伊之女婿即訴外人黃洲文於民國八十九年間，向伊佯稱可代為仲介出售
    上開土地，伊不虞有詐，將上開土地之所有權狀及伊之印鑑證明交予黃洲文。詎
    黃洲文竟於八十九年十二月二十日將系爭一三二地號辦理最高限額新台幣（下同
    ）一千五百萬元之抵押權設定登記予被上訴人戊○○，並向其借款七百五十萬元
    。另於八十九年九月二十九日將系爭一三○之四地號土地辦理擔保黃洲文債權額
    四百萬元之抵押權設定登記予被上訴人甲○○。伊並未向被上訴人借款，亦未同
    意提供系爭土地為黃洲文借款之擔保，且依證人林世明、乙○○、謝美櫻等人所
    證，本件之借款人實為黃洲文，但抵押權設定登記伊為債務人兼義務人，而未登
    記黃洲文為債務人，是未經登記之黃洲文債務，自不生在系爭抵押權擔保範圍內
    ，等情。求為：(一)確認被上訴人戊○○就系爭一三二地號土地之抵押債權七百五
    十萬元不存在，及命其塗銷該抵押權設定；(二)確定被上訴人甲○○就系爭一三○
    之四號土地之抵押債權四百萬元不存在，及命其塗銷該抵押權設定登記之判決。
二、被上訴人戊○○則以：伊於八十九年十二月間經林世明及許仕財介紹認識訴外人
　　黃洲文，並由林世明及許仕財等帶同上訴人及黃洲文於該日前往伊所開設之公司
　　，上訴人親自向伊表明，並苦苦哀求其可提供本件系爭土地設定抵押於伊，供作
　　其女婿黃洲文向伊借錢之連帶保證。後由黃洲文親自簽發本票、並代替上訴人簽
　　名擔任該本票之保證人，於八十九年十二月二十日辦妥系爭最高限額一千五百萬
　　元之抵押權設定登記，系爭抵押設定登記將上訴人登記為債務人，乃包括本件保
　　證債務在內，其後伊遂陸續匯款共計七百五十萬元予黃洲文擔任負責人之世第公
　　司之台灣中小企業銀行吉林分行帳戶內，詎九十年二月二十二日起黃洲文即未支
　　付上開借款之利息，上訴人既同意由黃洲文在上開本票上代其簽名而擔任本票之
　　保證人，即應與發票人黃洲文負連帶清償責任，故系爭抵押權之設定確屬真正等
　　語置辯。被上訴人甲○○則以：伊與上訴人原即認識，八十九年九月九日伊在上
　　訴人女兒張麗真所開設之關補食湯店中，上訴人向伊表示願意出售坐落南投縣南
　　投市○○○段一三○—四地號土地，幫助其女婿解決經濟困難，但因景氣不好、
　　土地出售不易，希望先以設定抵押擔保之方式，向伊父親乙○○表示向伊借款四
　　百萬元，用以供黃洲文週轉使用，而於土地出售後即行清償，並當場表示授權黃
　　洲文全權代為處理借款抵押權設定事宜，幾經協商，伊即陸續匯款共計三百九十
　　四萬七千元予世第公司及黃洲文帳戶，黃洲文並簽發美格地公司為發票人，金額
　　一百萬元、三百萬元支票各一紙，用以代為清償借款方法，詎屆期提示均未獲兌
　　現。上訴人確有向伊借貸四百萬元，並以約定設定系爭抵押權之方式擔保，依上
　　訴人指定代理人之指示，將借款匯入指定之帳戶內，兩造間四百萬元之抵押確實
　　存在等語，資為抗辯。
三、原審審理後，斟酌兩造之主張及攻擊防禦方法之結果，認上訴人之訴為無理由，
　　為其敗訴之判決。上訴人不服，提起上訴，聲明求為判決：(一)原判決廢棄；(二)確
　　認被上訴人戊○○對伊所有坐落南投縣南投市○○○段第一三二號土地於八十九
　　年南普資字第二一七三四○號收件，八十九年十二月二十日登記，其抵押債權七
　　百五十萬元不存在。被上訴人戊○○應將上開最高限額一千五百萬元之抵押權設
　　定登記予以塗銷。(三)確認被上訴人甲○○對伊所有坐落南投縣南投市○○○段第
　　一三○之四號土地於八十九年南普資字第一六九九二○號收件，八十九年九月二
　　十九日登記，其抵押債權四百萬元不存在。被上訴人甲○○應將上開四百萬元之
　　抵押權設定登記予以塗銷。被上訴人等之答辯聲明均求為判決駁回上訴人之上訴
　　。
四、查上訴人主張系爭南投縣南投市○○○段第一三二地號、一三○之四地號土地為
　　其所有，其中一三二地號土地經其女婿黃洲文於八十九年十二月二十日假代書張
　　煥欽以其為債務人兼義務人設定最高限額一千五百萬元之抵押權予被上訴人戊○
　　○，第一三○之四地號土地則經黃洲文於八十九年九月二十九日假代書傅素春以
　　其為債務人兼義務人設定所擔保債權為四百萬元之抵押權予被上訴人甲○○，嗣
　　其借款七百五十萬元及四百萬元均由戊○○、甲○○直接交付予黃洲文等事實，
　　為被上訴人戊○○、甲○○所是認，且有經證人張煥欽、傅素春到庭供證明確，
　　且有上訴人所提出之土地登記簿謄本一件及原審向南投縣南投地政事務所函調之
　　系爭土地設定抵押權之登記申請書類影本全卷乙份在卷可稽（見原審卷第三五－
　　五一頁），堪認為真實。
五、本件之主要爭執要旨，厥在於：(一)上訴人是否同意本件二筆土地所為之抵押權設
    定登記？抑其設定登記為上訴人之女婿與被上訴人無勾串偽造？(二)系爭抵押權所
    擔保之債務人為何？被上訴人戊○○、甲○○所出借之七百五十萬元、四百萬元
    ，乃直接交予訴外人黃洲文，是否在本件抵押權所擔保債務之內等項。經查：
  (一)關於被上訴人戊○○部分，被上訴人戊○○辯稱：伊於八十九年十二月間經證人
　　林世明介紹認識訴外人黃洲文，並由林世明帶同上訴人及黃洲文於該日前往伊所
　　開設之公司，上訴人親自向伊表明，並苦苦哀求其可提供本件系爭土地設定抵押
　　於伊，供作其女婿黃洲文向伊借錢之連帶保證，後由黃洲文親自簽發本票、並代
　　替上訴人簽名擔任該本票之保證人，於八十九年十二月二十日辦妥系爭最高限額
　　一千五百萬元之抵押權設定登記等語，業據其提出本票影本乙紙為證，核與證人
　　林世明於原審法院審理及本院前審準備程序中所證：伊因為先認識上訴人的女兒
　　張麗真及女婿黃洲文，後來二人做生意向伊調錢，伊借他們二百萬但不夠，伊就
　　介紹戊○○給他們認識，開始時由伊與戊○○接洽，戊○○要求要抵押，張麗真
　　就說她母親有筆土地，伊知道張麗真及黃洲文本來想刻意隱瞞上訴人，怕經營不
　　善給她母親知道，伊說一定要等到上訴人的同意，後來伊即與黃洲文、張麗真、
　　上訴人一起去找戊○○他才答應借錢，上訴人才拿出地契給黃洲文辦理設定抵押
　　，因為土地是上訴人的，所以設定抵押債務人是上訴人丁○○○，後來黃洲文有
　　代上訴人簽本票，當時丁○○○有在場，本票是我親自拿給戊○○的等語核屬相
　　符（見原審卷第九六－九七頁、本院上字卷第八四頁），證人即代辦本件抵押權
    設定之代書張煥欽於本件更審準備程序中到庭亦稱證：「黃洲文（向伊）講（其
    ）欠戊○○錢，他丈母娘（即上訴人）要當保證人設定抵押」等語（見本院更(一)
    卷第一○五頁），暨於台灣南投地方法院檢署九十一年他字第九九號黃洲文、戊
    ○○偽造文書等乙案偵查中及本院準備程序中迭稱：黃洲文拿設定抵押之證件給
    伊，伊核對證件正確，去找上訴人未找到，但因本件證件齊全，故伊即送地政機
    關登記等語（見該他字卷第五七－五八頁及本院更(一)卷第一○五頁），參酌證人
    林世明所證，可見黃洲文乃經上訴人授權而為代理設定。又關於被上訴人甲○○
　　部分，被上訴人林甲○○亦辯稱：伊係於八十九年九月九日在桃園縣龜山鄉○○
　　○路三六○號，上訴人女兒張麗真開設之關補食湯店中，由上訴人出示所有權正
　　本向伊及父親乙○○表示願意出售坐落南投縣南投市○○○段一三○—四地號土
　　地，幫助其女婿解決經濟困難，但因景氣不好、土地出售不易，希望先以設定抵
　　押擔保之方式，向伊父子借款四百萬元，供其女婿黃洲文經營之世第傢俱（嗣後
　　改名為美格地傢俱有限公司）週轉使用，當場除出示所有權狀正本，同意提供土
　　地提定抵押權擔保，而於土地出售後即行清償外，並當場授權黃洲文全權代為處
　　理借款及抵押權設定事宜，最後並議定由伊借款上訴人等語，核與證人謝美櫻（
　　即被上訴人甲○○之母）於本院結稱「我認識上訴人丁○○○己經有三、四年，
　　八十九年九月九日他女兒張麗真邀請我們夫妻、兒子到他的店「關補良湯」吃飯
　　，在聊天當時，他表示生意有點緊又再向我借錢，因為他之前就有向我借錢，我
　　不願意再借他，因此我向他表示要有抵押才願意再借錢給她。上訴人丁○○○就
　　表示她女婿困難，而他女兒、女婿很孝順，要我幫忙讓他重新再起，願意拿土地
　　讓我設定抵押。當時是上訴人丁○○○親自向我表示要將土地讓我設定抵押。」
　　（本院上字卷第八十五、八十六頁）等語悉相符合，並提出贈與稅免稅證明書十
    件為證。又證人即代為本件設定抵押書類處理之代書傳素春於本院更審準備程序
    中到庭結稱：「是我幫他們設定抵押的，借款人是丁○○○。（當時關於丁○○
    ○當借款人，她有無在場瞭解？）設定前一天權利人、義務人都有在場瞭解，丁
　　○○○及其女兒、女婿、甲○○等都在場。當時丁○○○有說要拿土地出來借錢
　　四百萬元給她女婿用」等語（見本院更(一)卷第八十三頁），即上訴人之女婿黃洲
　　文亦出具證明書明確證稱：「茲證明八十九年九月九日晚上七時許，位於台灣省
　　桃園縣龜山鄉○○○路三六○號關補食湯店中，有乙○○、謝美櫻、甲○○、丁
　　○○○、黃洲文、張麗真等人在場，共同協商以土地抵押借款事宜；當時丁○○
　　○女士（身分證字號Ｚ000000000）確實明白告訴在場之人，願意出售
　　座落台灣省南投縣南投市○○○段一三○－四地號土地，幫助黃洲文解決困難，
　　並同意於土地出售前先以設定抵押擔保方式，向甲○○借款新台幣四百萬元，供
　　黃洲文週轉使用，而於土地出售後即得清償；除約定本件借款以簽發黃洲文經營
　　之世第傢俱有限公司（嗣更名為美格地傢俱有限公司）支票清償外，並當日在場
　　表示授權黃洲文全權代為處理借款及抵押權設定事宜，以上所述皆屬事實」等語
　　，經我國駐澳洲墨爾本經濟文化辦事處認證寄回可證，此有該證明書乙紙在卷可
　　稽（見原審卷第一○四頁）。綜上，被上訴人戊○○、甲○○所辯本件二筆土地
　　係經上訴人之同意而設定系爭抵押權，被上訴人戊○○部分上訴人係為黃洲文借
　　款之連帶保證人，抵押權設定契約書上所載上訴人為債務人即指該保證債務而言
　　，另被上訴人甲○○部分，上訴人則親為借款人，而二件借款均為供上訴人之女
　　婿黃洲文經商週轉使用等情，均堪為真實。至證人即被上訴人甲○○之父母乙○
　　○、謝美櫻二人在於原審到庭雖均供稱係黃洲文向其借款四百萬元云云（見原審
　　卷第九七頁）惟本件實為上訴人同意為借款人向甲○○借款供其女婿黃洲文週轉
　　使用，已知前述，證人即代甲○○處理之父母乙○○等在原審到庭，未細究法律
　　上借款與出借人之意義，即籠統簡稱為係黃洲文向其二人借四百萬元云云，顯與
　　未完整陳述之謬誤，此已經證人謝美櫻於本院前審到庭完整明確供述如上，是尚
　　難以其二人在原審上開未完整之陳述即認甲○○部分之借款人為黃洲文，併此
　　明。
  (二)上訴人又以當初是受伊女婿黃洲誆稱要替伊仲介系爭土地出售，伊始將系爭土地
    所有權狀交給黃洲文，是黃洲文盜用文件向被上訴人借款設定抵押的云云；惟查
    ，上訴人交給黃洲文之文件除土地所有權狀外，並有印鑑證明書及印鑑，果如所
    辯僅在仲介土地之買賣，在未為覓妥買受人及尚未議定價金之前，本無支付該等
    文件之必要，是其主張本件係受黃洲文之誆騙，始交付所有權狀予黃洲等情，已
    屬可議；參以卷附被上訴人甲○○所提出之匯款資料與卷附抵押權申辦資料以觀
    ，上訴人係於八十九年九月二十八日向戶政機關申請印鑑證明書，而由黃洲文於
    同日以代理人身份持向地政機關申辦抵押權設定，於辦畢抵押權設定登記（八十
    九年九月二十九日）之當日及同年十月三日，被上訴人甲○○旋即分別匯入新台
    幣一百萬元、九十八萬一千元、九十八萬一千元予黃洲文及其所經營之世第傢俱
    有限公司之帳戶內（見原審卷第一○八至一一三頁、第六二、六十三頁）。而設
    定予被上訴人戊○○抵押權之日期固在同年十二月十五日，唯據其所提出申請登
    記之印鑑證明書同為八十九年九月二十八日所核發，並於同年十二月二十日辦畢
    抵押權登記之同日及同年二十二日，由戊○○匯款二百五十萬元、五百萬元予世
    第傢俱有限公司之帳戶內，亦有卷附之印鑑證明書，匯款憑條可稽（原審卷第八
    六頁），可見上訴人交予黃洲文前開證件之初，即明知是欲以其所有之供作向被
    上訴人借款之擔保；非如上訴人主張係供仲介土地買賣之用。是其前開主張亦不
    足採信。上訴人又以伊女婿積欠伊家之債務九百萬元迄未清償，伊不可再提供土
　　地借款之擔保云云，惟查本件二次借款本係供作為世第傢俱有限公司週轉之用，
　　而世第公司雖係由黃洲文擔任董事負責經營，然該公司之股東成員除由黃洲文擔
　　任董事外餘股東則分別為上訴人、上訴人之女張麗真、上訴人之夫張三井及上訴
　　人之子張昇演，此為上訴人所不否認，並有卷附經濟部公司變更登記表、上訴人
　　戶籍謄本可按，可見世第公司係由上訴人之家族所經營，則上訴人提供其所有土
　　地，供作借款供為世第公司週轉使用，自不違反常情，上訴人前開主張亦屬不可
　　採信。而上訴人曾以此告訴被上訴人等與黃洲文偽造文書，經台灣南投地方法院
　　檢察署偵查結果，認被上訴人等與黃洲文上述就上訴人所有系爭土地設定抵押權
　　之所為並無偽造文書罪之犯罪事實，而予不起訴處分確定在案，此有台灣南投地
　　方法院檢察署九十一年度偵字第三二七號不起訴處分書及台灣高等法院台中分院
　　檢察署九十二台上聲議字第七九號處分書在卷可稽，並經本院調取上開案卷查核
　　屬實，益徵上訴人所指本件抵押權之設定未經伊同意，而係被上訴人與黃洲文勾
　　串偽造文書所設定云云，洵無可採。
  (三)按抵押權為不動產物權之一種，非經登記，不生抵押權之效力，抵押權人僅得依
    設定登記之內容行使權利，抵押權所擔保之債務，亦以經登記者為限，而抵押權
    設定契約書上記載土地所有權人為義務人兼債務人者，通常係以其本人所負之債
    務為限，惟保證債務亦屬債務之一種，雖係從屬於主債務，然非不得為之設定抵
    押權以擔保保證債務之履行（最高法院七十一年台上字第三五二○號、七十五年
    台上字第七六七號判決要旨、四十六年台上字第一○九號、四十九年台上字第二
    四四號、五十一年台抗字第二六九號判例參照）。查本件系爭土地就被上訴人甲
    ○○部分所設定之抵押權，乃以上訴人為借款之債務人，關於被上訴人戊○○部
    分所設定之抵押權，乃以上訴人對戊○○所負之保證債務為擔保債務之內容，均
    已如前述。而查被上訴人戊○○於八十九年十二月二十日辦妥前開抵押權之同日
    及同年月二十二日已分別匯款二百五十萬元予世第公司在臺灣中小企業銀行吉林
    分行之帳戶內，另被上訴人甲○○已於八十九年九月二十五日即匯款五十萬元、
    四十八萬五千元予世第公司在臺灣中小企業銀行吉林分行之帳戶內，嗣於同年月
    二十九日（辦畢抵押權登記之後），同年十月三日再分別匯款一百萬元、九十八
    萬一千元、九十八萬一千元予世第公司、黃洲文之帳戶內，有被上訴人所提出之
    匯款回條（原審卷第八六頁）、匯款申請書（原審卷第六二、六三頁）可按；是
    則，上訴人既同意將其所有之前開土地供作黃洲文向被上訴人借款之擔保，而自
    保證人債權，上訴人並於其四百萬元本票上背書為擔保保證，另被上訴人甲○○
    對於上訴人確有四百萬元之借款債權存在，則被上訴人戊○○、甲○○就系爭土
    地均有抵押權存在，上訴人均為該抵押債務人，洵堪認定，上訴人指其均非抵押
    債務人，委不足採。
六、綜上，被上訴人戊○○、甲○○就上訴人所有系爭土地既均有抵押債務存在，上
    訴人訴請確認其間無抵押債務存在，並塗銷前開抵押權之設定登記，即無理由，
    不應准許。原審因而為上訴人敗訴之判決，經核並無不合，上訴意旨仍執陳詞，
    指摘原判決不當，求予廢棄改判，為無理由，應駁回其上訴。
七、本件事證已臻明確兩造其餘攻擊防禦方法，核與判決結果不生影響，即無庸一一
    審究，併此明。
八、據上論結，本件上訴為無理由，依民事訴訟法第四百四十九條第二項、第七十八
    條，判決如主文。
中　　　華　　　民　　　國　　九十三　　年　　　七　　　月　　二十七　　日
~B1民事第五庭審判長法　官　陳滿賢
~B2　　　　　　　　法　官　邱森樟
~B3　　　　　　　　法　官　朱　樑
右為正本係照原本作成。
如對本判決上訴，須於收受判決送達後二十日內向本院提出上訴書狀，其未表明上訴
理由者，應於提出上訴後二十日內向本院提出上訴理由書(須按他造人數附具繕本)。
上訴時應提出委任律師為訴訟代理人之委任狀。具有民事訴訟法第四百六十六條之一
第一項但書或第二項之情形為訴訟代理人者，另應附具律師及格證書及釋明委任人與
受任人有該條項所定關係之釋明文書影本。
~B 　 　　　　　　書記官　陳秀真
中　　　華　　　民　　　國　　九十三　　年　　　七　　　月　　 三十　　 日
                                                                        Ｈ
